【裁判字號】    95,台上,2251
【裁判日期】    951005
【裁判案由】    確認債權不存在
【裁判全文】
最高法院民事判決            九十五年度台上字第二二五一號
上  訴  人  甲○○
            乙○○
共     同
訴訟代理人  林春發律師
            藍庭光律師
            劉志卿律師
被 上訴 人  嘉義市農會
法定代理人  丙○○
訴訟代理人  湯光民律師
            賴鴻鳴律師
            黃俊達律師
            莊信泰律師
上列當事人間請求確認債權不存在事件，上訴人對於民國九十四
年十二月六日臺灣高等法院台南分院第二審判決（九十四年度上
字第一一一號），提起上訴，本院判決如下：
    主  文
上訴駁回。
第三審訴訟費用由上訴人負擔。
    理  由
本件上訴人主張：伊於民國八十五年十二月三十日，以共有坐落
嘉義市○○段一一九三地號、一一九四地號、一一九五地號、一
一九六地號、一一九七地號、一一九八地號等六筆土地，設定最
高限額新台幣（下同）九百萬元，存續期間自八十五年十二月二
十七日起至一百零五年十二月二十七日止之抵押權予被上訴人作
為擔保，由上訴人甲○○（下稱甲○○）邀同上訴人乙○○（下
稱乙○○）為連帶保證人，向被上訴人借款三百萬元，訴外人即
被上訴人前信用部主任嚴權六為伊之鄰居，見伊尚有借款額度可
資使用，遂乘乙○○託其代領收購稻穀款項及甲○○託其代為提
款，而交付印章、存摺之機會，冒用伊名義，偽填如原審附表編
號一至八所示之借據，並盜蓋伊印章，以甲○○為借款人，乙○
○為連帶保證人，向被上訴人借款共六百萬元，並已提領花用淨
盡。嚴權六因前揭行為，業經第一審法院以九十二年度訴字第二
二三號刑事判決判處連續行使偽造私文書，足以生損害於他人，
有期徒刑一年六月確定。系爭借款既為嚴權六冒用伊名義所為，
對伊自不生效力，況嚴權六為嘉義市農會之信用部主任，代理兩
造辦理系爭貸款，依民法第一百零六條規定，亦屬無效，爰依無
權代理及雙方代理之法律關係，求為確認被上訴人對於上訴人六
百萬元債權不存在之判決。
被上訴人則以：上訴人多次將印章、存摺交付嚴權六代辦事項，
應認有代為借款之授權。縱嚴權六係冒用上訴人名義借款，上訴
人將自己印章、存摺交付嚴權六持有，並多次以此形式向被上訴
人借款，應依民法第一百六十九條規定負表見代理之授權人責任
。又系爭借款借據上之印文與上訴人開戶之留存印鑑相符，上訴
人依兩造約定書應負交易責任。退步言，上訴人多次將印章、存
摺交付嚴權六代辦事項，且未於嚴權六退休前迅向被上訴人舉發
，致伊未能即時剋扣退休金代償，以縮小損害範圍，伊得主張過
失相抵等語，資為抗辯。
原審以：上訴人主張上揭事實，有兩造不爭執之借款申請書、借
據、抵押權設定契約書、約定書及刑事卷宗可稽，兩造就系爭借
款債權是否存在則有上揭爭執，上訴人提起本件確認之訴，自有
確認判決之法律上利益。經查，依兩造於八十五年十二月二十七
日所簽立之抵押權設定契約書其他約定事項第九條、八十六年一
月三日授信約定書第十條（原審誤引為八十五年十二月二十七日
抵押設定契約書其他約定事項第十條）及被上訴人農會活期儲蓄
存款簡章第四條之約定，凡金融業之一切內規或金融交易慣例均
可成為兩造契約之補充，且被上訴人向印鑑、存摺之持有人撥付
款項即生清償或貸款之效力。參以證人高佩珍、莊麗琴於第一審
準備程序中稱：「我是負責第二、三筆貸款授信部分，放款流程
與徵、授信作業流程不太一樣，因為甲○○之前已填過借款申請
書，所以第二筆以後的借款不必再填申請書，只要填寫借據即可
，第二筆以後的借款就不用逐筆兌保，也不用再作徵信，我們只
核對借據上的印章要與原來的第一筆印章一樣經過覆核就可以撥
款。」、「本件貸款因為已設定最高限額抵押，為了方便客戶，
第二筆以後的貸款只要核章對就可以，不需要逐筆兌保。」、「
客戶到農會貸款時僅有授信約定書需要客戶親自親名。」等語，
益徵依農會內規僅要求開戶或設定最高限額抵押時，本人須親自
到場，而後續之取款程序僅需核對存摺、印鑑，無須本人到場，
應堪認定。本件嚴權六持上訴人印章辦理系爭八筆貸款，並於被
上訴人之承辦人員核對印鑑無誤後撥款，難謂被上訴人有何過失
。又授信約定完成後之一般借款程序僅需農會經辦人員驗印無誤
，毋庸農會信用部主任批准，即可核發款項，亦據證人即嘉義市
農會代表李柏璜、職員高佩珍、莊麗琴證述明確。嚴權六偽造文
書之行為既非職務上之行為，信用部主任亦非嘉義市農會之法定
代理人，系爭八筆借款之核章手續自與雙方代理無涉。另上訴人
雖主張伊僅委託嚴權六代領稻穀款及提款，八十六年一月七日甲
○○所借第一筆三百萬元借款乃伊親自辦理云云，惟與卷附約定
事項書之簽訂日期及地點不符，不足採信。又上開三百萬元之借
據與上訴人主張盜借之借據筆跡相符，有借據九紙及刑事勘驗筆
錄在卷足憑，依嚴權六於上開刑事案件供稱八十六年一月七日借
的三百萬元及八十六年一月七日取款三百萬元之憑條都經過告訴
人授權，甲○○本人有到場，是我幫他寫的云云，衡諸經驗法則
，若上訴人親自辦理，豈有委託嚴權六代為簽名之理，足認八十
六年一月七日甲○○所借第一筆三百萬元係委由嚴權六辦理借貸
事宜。再酌以上訴人於上開刑事案件陳稱三百萬元借款及取款部
分，有授權嚴權六代辦等語，益徵上訴人於八十六年一月七日曾
將印章、存摺交付嚴權六辦理借貸及領款三百萬元，非僅委託代
領稻穀款及代為提款而已。況上訴人表示稻穀款一年領二次，則
一年僅有二次交付印鑑、存摺予嚴權六之機會，但參諸乙○○於
上開刑事案件之歷次供詞及第一審言詞辯論時陳稱：「我是託嚴
權六代領存款代繳利息，我交給他的是貸款的存摺及印章，而每
次託他都有拿回來……」等語，及嚴權六於該刑事案件中供稱：
「嚴權達是我親哥哥，甲○○是我很久的鄰居，他們信任我，所
以放我那邊，由我保管。」等語，而依甲○○於嘉義市農會帳戶
之交易明細表，可知自八十四年一月四日後之交易非常頻繁，自
八十六年十月十三日起至九十年十一月十三日止有摺交易次數共
五十餘次，有帳戶交易明細表一份在卷足稽，足見嚴權六長期保
管上訴人之印鑑及存摺，非僅領取稻穀時持之，否則豈有長期不
知冒貸。又上訴人除委託嚴權六於八十六年一月七日向被上訴人
借款三百萬元外，亦於八十四年至八十九年間，前後七次由嚴權
六代上訴人於借據簽署借款人、連帶保證人之方式向被上訴人借
款，並已清償，有卷附七紙借據可稽，該借據筆跡與系爭八紙借
據相同，借款期間亦與系爭八筆借款大致重疊，上訴人前後多次
由嚴權六以上開方式向被上訴人借款，事後亦有繳息等表見代理
之事實，已足使被上訴人因而信其有代理權之正當理由，上訴人
自應負擔授權人之責任。從而上訴人爭執其向被上訴人借貸中之
六百萬元係嚴權六冒用其名義所為，依民法第一百七十條無權代
理及民法第一百零六條雙方代理之規定，訴請確認債權不存在，
尚不可取，為心證所由得，並說明兩造其餘攻擊防禦方法之取捨
意見，因而廢棄第一審所為上訴人勝訴之判決，改判駁回其訴，
經核於法洵無違誤。上訴論旨仍執陳詞指摘原判決不當，聲明廢
棄，難認為有理由。
據上論結，本件上訴為無理由，依民事訴訟法第四百八十一條、
第四百四十九條第一項、第七十八條，判決如主文。
中    華    民    國  九十五  年    十    月    五    日
                      最高法院民事第六庭
                          審判長法官  許  朝  雄
                                法官  謝  正  勝
                                法官  鄭  玉  山
                                法官  吳  麗  女
                                法官  袁  靜  文
      本件 正本證明與原本無異
                                      書  記  官
中    華    民    國  九十五  年    十    月  二十三  日
                                                      V


司法院資訊處製作；財團法人民間司法改革基金會備份。
